【裁判字號】    91,重再更(二),4
【裁判日期】    920609
【裁判案由】    給付違約金
【裁判全文】
臺灣高等法院民事裁定                            九十一年度重再更(二)字第四號
    再審  原告  天功營造股份有限公司
    法定代理人  吳紹淦
    訴訟代理人  張睿文律師
    複代  理人  吳忠德律師
    再審  被告  台北縣五股鄉公所
    法定代理人  鄭漢騰
    訴訟代理人  連耀霖律師
右當事人間給付違約金事件，再審原告對於中華民國八十六年十二月二十四日本院八
十六年度重上字第二七四號判決，提起再審之訴，經最高法院第二次發回更審，本院
裁定如左：
    主      文
再審之訴駁回。
本院再審及發回前第三審再審訴訟費用由再審原告負擔。
    理      由
一、按民事訴訟法第四百九十六條規定，對於確定終局判決聲明不服，得提起再審之
    訴。則終局判決未確定者，當事人尚不得提起再審之訴，如仍提起，該再審之訴
    不合法，法院應以裁定駁回之，同法第五百零二條第一項定有明文。
二、查再審被告於民國（下同）八十五年六月二十二日向原法院起訴請求再審原告及
    天太營造工程股份有限公司、保圓營造有限公司連帶給付違約金新台幣（以下同
    ）一千一百二十九萬一千零八十七元及其利息，並於起訴狀、辯論意旨狀記載再
    審原告營業所為台北縣土城市○○路○段一八四巷十一號，法定代理人為高桂麟
    年度重訴字第一八三號受理，於同年七月五日按上開記載送達言詞辯論通知書及
    起訴狀影本，經再審原告之受僱人以再審原告之圓戳章代收；原審再於同年十一
    月三十日送達言詞辯論通知書及辯論意旨狀影本，由第三人以再審原告之印章、
    圓戳章及吳紹淦之印章代收，有送達回證可稽（原審卷第十七、八十七頁）。高
    桂麟於八十六年二月二十五日代表再審原告委任賴鎮局律師為訴訟代理人（原審
    卷第九十九頁），賴鎮局律師代理再審原告提出答辯狀，均記載再審原告之營業
    所及法定代理人同前（原審卷第一三一、一七四頁），並由賴鎮局律師代理再審
    原告於同年五月二日進行最後言詞辯論，原審於同年月七日判決駁回再審被告之
    訴，判決書記載再審原告之營業所及法定代理人同前，同年月二十七日送達判決
    正本予賴鎮局律師（原審卷二０六、二０七、二一六頁）。再審被告於同年六月
    十四日向本院前審提起上訴，並於上訴狀、準備書狀、辯論意旨狀記載再審原告
    營業所為台北縣土城市○○路○段一八四巷十一號，法定代理人為高桂麟（前審
    卷第十三、七十一、九十九頁）。本院前審以八十六年度重上字第二七四號受理
    ，於同年七月十七日送達上訴狀影本予賴鎮局律師；再於同年七月三十一日按再
    審被告於書狀上記載之地址及法定代理人送達準備程序通知書，由第三人以再審
    原告之圓戳章及吳紹淦之印章代收，有送達回證可稽（前審卷第二十三、二十六
    頁）。高桂麟於同年八月十二日復代表再審原告委任賴鎮局律師為訴訟代理人（
    前審卷第三十二頁），賴鎮局律師代理再審原告提出答辯狀、聲請調查證據狀，
    均記載再審原告之營業所及法定代理人仍同前，並複委任孫天麒律師（前審卷第
    三十六、六十六、八十四、九十六、一一二頁）。賴鎮局律師又代理再審原告於
    同年十二月三日、十七日進行言詞辯論，且於最後言詞辯論期日提出再審原告之
    章程，顯示董事長為吳紹淦，但前審仍於同年月二十四日判決廢棄原審部分裁判
    ，命再審原告給付再審被告七百五十二萬七千三百九十一元，判決書記載再審原
    告之營業所同前，法定代理人為高桂麟，八十七年一月七日送達判決正本予賴鎮
    局、孫天麒律師（前審卷第一０六、一二二、一二七、一二九、一三０、一四一
    、一四二頁）。
三、再審原告主張：伊之法定代理人於八十四年七月間由高桂麟變更為吳紹淦，經台
    灣省政府建設廳於同年七月三十一日公告在案，高桂麟未擔任伊之任何職位，無
    權代表伊為訴訟行為，且伊於八十五年十一月二十八日前將營業所自台北縣土城
    市○○路○段一八四巷十一號遷移至台北市○○○路○段八十三號六樓，經台北
    市政府建設局於同年十二月三日核准在案，根本不知有前訴訟事件，嗣再審被告
    以前訴訟之判決為執行名義，聲請原法院實施強制執行程序，伊於八十七年七月
    二十九日收到囑託查封登記函，始得知前訴訟事件等語，業據再審原告提出台北
    市政府建設局建一字第八五三六四八三五號函、囑託查封登記函、台灣省政府建
    營利事業登記證為證（八十七年度重再字第二０號卷第十一至十七頁）。經本院
    調閱原法院八十七年度執字第一０三六０號民事執行卷宗查核在案。又查本院向
    台北市政府建設局調閱再審原告之登記案卷，顯示再審原告設立登記地址為台北
    縣土城市○○路○段一八四巷十一號，八十年十二月十八日股東會決議選任高桂
    麟董事，董事會決議委任其為經理，經台灣省政府建設廳以八十年十二月二十七
    日八十建三癸字第四三０四四六號函准予登記。八十二年二月十日股東會決議改
    選高桂麟、吳紹淦為董事，董事會並決議推選高桂麟為董事長，同意解任經理職
    務，暫不聘任經理，經台灣省政府建設廳以八十二年二月十二日八二建三字第一
    六四五五一號函准予登記。八十四年五月四日高桂麟辭任董事及董事長，經股東
    會決議補選董事林德禎，再經董事會推選吳紹淦為董事長，經台灣省政府建設廳
    以八十四年八月四日八四建三字第四一二０五四號函准予變更登記。八十五年十
    一月二十日董事會及股東會決議遷址至台北市○○○路○段八十三號六樓，經台
    北市政府建設局以同年十二月三日建一字第八五三六四八三五號函核准變更登記
    。八十九年二月三日董事會及股東會決議遷址至台北市○○○路○段八十八號十
    二樓，經台北市政府建設局以同年二月十六日北市建商二字第八九二六一六九六
    號函核准變更登記。九十年六月十五日董事會再決議遷回台北市○○○路○段八
    十三號六樓，經台北市政府建設局以同年六月十九日北市建商二字第九０二八九
    七九二號函核准變更登記。此外證人楊芙蓉證稱：「（八十六年二月間）我把委
    任狀帶到天功公司給他們公司小姐（不知姓名）蓋章」、「（八十六年八月）委
    任狀至天功公司由他們小姐蓋章，我不知天功公司負責人有變更」（同卷第四十
    一、四十二頁）。證人賴鎮局律師證稱：「（原審）當時保圓的戴老泉先生及其
    媳婦楊小姐來找我．．楊小姐拿空白委任狀去給天功．．蓋章．．天功高桂麟並
    沒有出面．．我．．也都沒有與天功連繫過，更沒有與高桂麟接觸過」。
四、按民事訴訟法第四十七條規定：「關於訴訟之法定代理及為訴訟所必要之允許，
    依民法及其他法令之規定。」；第五十二條規定：「本法關於法定代理之規定，
    於法人之代表人、第四十條第三項之代表人或管理人、第四項機關之代表人及依
    法令得為訴訟上行為之代理人準用之。」。而公司法第二百零八條第三項規定：
    「董事長．．對外代表公司。董事長請假或因故不能行使職權時，由副董事長代
    理之；無副董事長或副董事長亦請假或因故不能行使職權時，由董事長指定常務
    董事一人代理之；其未設常務董事者，指定董事一人代理之；董事長未指定代理
    人者，由常務董事或董事互推一人代理之。」；第八條規定：「公司之經理人在
    執行職務範圍內，亦為公司負責人。」。查高桂麟於八十二年二月十日解任再審
    原告之經理職務，於八十四年五月四日辭任再審原告之董事及董事長，由吳紹淦
    接任董事長，並分別於八十二年二月十二日、八十四年八月四日完成變更登記，
    依公司法第十二條規定，得對抗再審被告。再審被告復未舉證證明高桂麟有其他
    法定代表權，高桂麟代表再審原告委託賴鎮局律師，及賴鎮局律師本於該委任所
    為之訴訟行為，其效力無從及於再審原告，再審原告於前訴訟顯有未經合法代理
    情形。至原審於八十五年七月五日、十一月三十日向台北縣土城市○○路○段一
    八四巷十一號送達訴訟文書予再審原告，縱代收人曾轉交再審原告之董事長吳紹
    淦或其他有代表權人，但吳紹淦或其他有代表權人既未進而委任賴鎮局律師為訴
    訟代理人，無解於再審原告就其後之訴訟程序未受合法代理之事實。
五、再審原告雖主張本院前審所為八十六年度重上字第二七四號終局判決，業已確定
    ，而依民事訴訟法第四百九十六條第一項第五款提起再審之訴，求予廢棄該確定
    終局判決，駁回再審被告在第一審之訴及假執行之聲請。惟按民事訴訟法第四百
    四十條規定：「提起上訴，應於第一審判決送達後二十日不變期間內為之。但宣
    示後送達前之上訴，亦有效力」，此於第三審程序準用之，同法第四百八十一條
    定有明文。再按最高法院十九年上字第一二七九號、二十九年抗字第五三四號判
    例均闡示上開不變期間應自原判決合法送達後起算，如未經合法送達，不變期間
    無從起算，原判決即不能認為確定。經查，賴鎮局、孫天麒律師未經再審原告委
    任為訴訟代理人，其二人代理再審原告收受上開終局判決，不生送達再審原告之
    效力，且不因再審原告於強制執行程序中獲知該判決內容而異其法律效果。本院
    前審既尚未合法送達終局判決予再審原告，再審原告得上訴第三審之不變期間無
    從起算，該終局判決自尚未確定（參見楊建華先生著「民事訴訟法問題研析(四)」
    第一０二頁）。則再審原告對該終局判決聲明不服，應聲請原審撤銷前所發判決
    確定證明書，及按民事訴訟法第四百六十四條規定，以該判決有第四百六十九條
    第四款違背法令事由，提起上訴，始屬正當，其提起
    本件再審之訴，於法不合，爰裁定駁回之。
六、依民事訴訟法第五百零二條第一項、第九十五條、第七十八條，裁定如主文。
中      華      民      國    九十二    年      六      月      九      日
                                民事第二庭
                                    審判長法  官  許  正  順
                                          法  官  魏  麗  娟
                                          法  官  翁  昭  蓉
右正本係照原本作成。
如不服本裁定，應於收受送達後十日內向本院提出抗告狀，並應繳納抗告費新台幣四
十五元正。
中      華      民      國    九十二    年      六      月      十      日
                                          書記官  吳  美  貞


司法院資訊處製作；財團法人民間司法改革基金會備份。
